【裁判字號】    98,保險,52
【裁判日期】    981103
【裁判案由】    返還保險費
【裁判全文】
臺灣臺中地方法院民事判決  98年度保險字第52號
原      告  丙○○
            戊○○○
共      同
訴訟代理人  謝秉錡律師
複  代理人  甲○○
被      告  新光人壽股份有限公司
法定代理人  乙○○
訴訟代理人  丁○○
被      告  己○○
上列當事人間請求返還保險費等事件，本院於98年10月12日言詞
辯論終結，判決如下：
    主    文
被告己○○應給付原告丙○○新台幣貳佰拾萬元及自民國98年
7月17日起至清償日止，按週年利率百分之5計算之利息。
被告己○○應給付原告戊○○○新台幣玖拾捌萬捌仟伍佰壹拾壹
元及自民國98年7月17日起至清償日止，按週年利率百分之5計算
之利息。
原告其餘之訴駁回。
訴訟費用由被告己○○負擔百分之99，餘由原告戊○○○負擔。
本判決原告勝訴部份，於原告丙○○以新台幣柒拾柒萬元、原告
戊○○○以新台幣拾萬元供擔保後，得假執行。
原告其餘假執行之聲請駁回。
    事 實 及 理 由
壹、程序方面：
    被告己○○未於言詞辯論期日到場，核無民事訴訟法第386
    條所列各款情形，爰依原告之聲請，就被告己○○部分由其
    一造辯論而為判決。
貳、原告陳述要旨：
  一、被告己○○為被告新光人壽股份有限公司（下稱被告新光
      公司）中義收費通訊處組長，負責對外招攬保險等業務。
  二、原告丙○○於民國（下同）96間，因被告新光公司曾分別
      於台中長榮桂冠飯店、江屋日式料理餐廳舉辦說明會，聲
      稱投資「得意理財變額壽險」具有高額獲利，並稱投保後
      即可參加日本以及韓國之旅遊行程，並可藉由房屋之價值
      進行貸款，以為購買保單之資金。原告丙○○考量投資利
      益，且因原告丙○○素來均委託被告己○○代為辦理投保
      及繳交保費等相關事宜，認被告己○○可堪信任，遂同意
      投資，並提供坐落台中縣太平市○○段145號小段地號及
      其上建物為擔保，向訴外人台灣新光商業銀行股份有限公
      司（下稱新光商銀）貸款新台幣（下同）230萬元，並於
      96 年8月31日將該筆投保之費用匯入被告己○○帳戶以為
      繳納，並簽立要保書，被告己○○稱數日後會寄交正式保
      單。惟，原告丙○○苦等仍未收到保險單或被告新光公司
      寄來之投資訊息，原告丙○○乃向被告新光公司中義收費
      通訊處申訴。被告新光公司應已知悉前開情事，才告知被
      告己○○，被告己○○畏懼東窗事發，遂開立發票日為97
      年3月31日、支票號碼BN0000000、面額230萬元之支票及
      發票日為96年12月25日、票據號碼WG00000000號同面額之
      本票各乙紙交付原告丙○○，然上揭支票屆期提示因已遭
      拒絕往來而不獲付款，被告己○○向原告丙○○詐取保險
      費之事實，有臺灣臺中地方法院檢察署97年度偵字第9726
      號檢察官不起訴處書可資為憑。
  三、原告戊○○○於96年間，因資金調度所需，遂以所有坐落
      台中縣太平市○○○段0000-0000地號土地及其上1097建
      號建物為擔保，向被告新光公司貸款100萬元。嗣於96年8
      月間，原告戊○○○因已有足額款項可清償貸款，故將清
      償貸款之款項100萬元繳交予被告己○○，孰料被告己○○收取該款項後，竟私吞該筆款項，致原告受有損害。後
      被告己○○為文過飾非，乃交付發票日97年3月10日、支
      票號碼BN0000000、面額額100萬元之支票乙紙予原告戊○○○，惟該支票據屆期提示業因存款不足退票。
  四、被告己○○於執行投資型保險業務及代收款項業務時，先
      後侵占原告所交付、分別作為投保及清償貸款用之款項，
      被告新光公司既為被告己○○之僱用人，對其受僱人被告
      己○○因執行職務不法侵害原告權利致原告所受損害，自
      應與被告己○○對原告負連帶賠償責任，爰依民法第184
      條第1項後段、第188條第1項規定請求被告連帶負損害賠
      償責任等語。並聲明：(一)被告應連帶給付原告丙○○230
      萬元整，及自起訴狀繕本送達翌日至清償之日止，按年利
      率百分之五計算之利息。(二)被告應連帶給付原告戊○○○
      新台幣100萬元整，及自起訴狀繕本送達翌日至清償之日
      止，按年利率百分之五計算之利息。(三)原告願供擔保，請
      准宣告假執行。
參、被告陳述要旨：
  一、被告新光公司則以：(一)依原告丙○○所提出之證據，僅足
      證明原告丙○○曾向新光商銀貸款及匯款230萬元予被告
      己○○，支票及本票亦僅足證明原告丙○○與被告己○○
      間有債權債務關係，並不足證明原告丙○○係為購買被告
      新光公司之投資型保單而交付金錢予被告己○○，且自原
      告丙○○匯款予被告己○○後，原告丙○○之帳戶自96年
      10 月3日起，每月均有自「梁己○○」、「梁家豪」（己○○之子）或帳號為「0000000000000」轉入或以現金存
      入11,000元至13,000元不等之交易紀錄，原告丙○○與被
      告己○○間是否另有債權債務關係，非無疑義。(二)被告己○○任職被告新光公司期間之職務範圍為招攬保險業務及
      其他與保險相關業務，不包括貸款業務，原告戊○○○縱
      有將清償貸款之款項交付被告己○○而遭侵占之情事，亦
      非屬受僱人執行職務所為侵權行為，被告新光公司不負連
      帶賠償責任。且依原告戊○○○所提出之匯款資料，原告
      戊○○○係於96 年11月19日提轉劃撥988, 511元予被告
      己○○，與原告戊○○○主張遭侵吞100萬元之金額不符
      ，亦與原告戊○○○迄96年11月21日尚有清償之貸款餘額
      990,568元不符，顯見原告戊○○○交付該款項予被告己○○之用途，並非作為清償貸款之用；況於96年11月19日
      之後，原告戊○○○之約定帳戶至少有2次扣款還款記錄
      ，如原告戊○○○匯予被告己○○之款項係為清償貸款之
      用，原告戊○○○嗣後遭扣款2次何以未能發現，甚至於
      97年2月5日負全數清償貸款，並令被告己○○交付支票？
      在在不合情理，原告戊○○○交付款項予己○○之用途為
      何，不無疑義等語，資為抗辯。並聲明：(一)原告之訴及假
      執行之聲請均駁回。(二)如受不利判決，願供擔保免為假執
      行。
  二、被告己○○經合法通知未到場，亦未提出書狀作何聲明或
      陳述。
肆、法院之判斷：
  一、下列事項為兩造所不爭執，且有原告提出之存摺、支票暨
      退票理由單、本票等附卷可稽，堪信為真正：
    (一)被告己○○原任職於被告新光公司中義收費處組長，負責
      對外招攬保險業務，任職期間自83年1月22日起至97年3月
      10日止。
    (二)原告丙○○於96年8月31日匯款230萬元予被告己○○。
    (三)原告丙○○持有被告己○○所交付、面額各為230萬元之
      本票、支票各乙紙。該支票屆期經原告丙○○提示，因存
      款不足不獲付款。
    (四)原告戊○○○於96年11月19日提轉劃撥988,511元予被告
      己○○。
    (五)原告戊○○○持有被告己○○所交付、面額100萬元之支
      票乙紙。該支票屆期經原告戊○○○提示，因存款不足未
      獲付款。
  二、原告主張原告丙○○為向被告新光公司投保「得意理財變
      額壽險」而交付保險費予被告己○○、原告戊○○○為清
      償向被告新光公司之貸款而交付款項予被告己○○，為被
      告新光公司所否認，並辯稱原告與被告己○○間應另有債
      權債務關係，被告己○○自原告處取得款項並非執行職務
      之行為等語。是本件兩造爭執之焦點乃為：(一)原告丙○○
      交付230萬元予被告己○○之用途是否為繳納投保投資型
      保險之保險費？(二)原告戊○○○於96年11月19日交付被告
      己○○之988,511元之用途是否作為清償貸款之用？收取
      清償貸款之款項是否被告己○○執行職務之行為？
  三、按當事人主張有利於己之事實者，就其事實有舉證之責任
      ，民事訴訟法第277條定有明文。經查：
    (一)原告主張原告丙○○係為繳納投保投資型保險之保險費、
      原告戊○○○為清償對被告新光公司之貸款，而分別交付
      230萬元、100萬元予被告己○○，無非以被告己○○於臺
      灣臺中地方法院檢察署97年度偵字第9726號詐欺案件（下
      稱偵查案件）檢察官偵查中業已自白其以邀原告丙○○投
      資基金為由，向原告丙○○取得款項，及為代原告戊○○○清償貸款，而收受原告戊○○○所交付之款項等語，為
      其論據。惟查，被告己○○於偵查案件檢察官偵訊時所為
      自白，乃屬訴訟外之陳述，非於本件訴訟中為自認，已無
      從生訴訟上自認之效力，況原告乃以被告應負連帶賠償責
      任為由提起本件訴訟，本件訴訟於被告己○○與被告新光
      公司乃具類似必要共同訴訟之性質，有民事訴訟法第56條
      規定之適用，而訴訟上自認乃屬不利益於共同訴訟人之行
      為，依該條第1款規定，對全體共同訴訟人不生效力，是
      被告己○○縱因於本件訴訟經合法通知無正當理由不到場
      ，亦不得依同法第280條第3項準用同條第1項規定視同自
      認，而使被告新光公司受視同自認之不利益。基上，原告
      所主張前開交付款項予被告己○○之原因，既為被告新光
      公司所否認，原告自應就其所主張之上開利己事實負舉證
      之責任，而無從逕以被告己○○於偵查案件中之自白，作
      為對原告有利認定之證據。
    (二)查，原告丙○○雖提出存摺及不動產鑑價收據、房地產登
      記費用明細表資為其利己主張之佐證，惟上開證據資料僅
      足證明原告丙○○有提供不動產為擔保向新光商銀貸款、
      及於96年8月31日以轉帳方式交付被告己○○230萬元之事
      實，並不足為原告丙○○係為交付保險費而交付款項予被
      告己○○之證明。原告雖主張其係因投保被告新光公司「
      得意理財變額壽險」而交付230萬元予被告己○○，惟上
      揭「得意理財變額壽險」既屬兼具人壽保險與投資之投資
      型保險，原告丙○○所重者除投資收益外，尚兼及人壽保
      險之保障，且於投資型保險，乃以人壽保險為主而附加投
      資之型態，購買投資型保險自須簽訂要保契約書等，然原
      告丙○○卻始終未能提出任何要保契約書等投保相關資料
      ，參之自原告丙○○匯款予被告己○○之次月起，被告己○○即均按月匯交貸款利息予原告丙○○，為原告丙○○
      所自認之事實，原告丙○○交付被告己○○系爭230萬元
      如係為繳納上揭「得意理財變額壽險」保險費之用，焉有
      由被告己○○代為負擔利息之理？再參之事後被告己○○
      除曾簽發面額230萬元之本票乙紙交付原告丙○○外，另
      並交付由訴外人即被告己○○之女梁聖芬所簽發同面額之
      支票乙紙予原告丙○○，原告丙○○如係為繳納保險費而
      交付款項予被告己○○，而其所欲投保之「得意理財變額
      壽險」除附加投資性質外，本質仍屬人壽保險性質，已如
      前述，則原告丙○○所在意者應為其與被告新光公司間之
      保險契約關係，其何以竟願收受被告己○○及梁聖芬所簽
      發之私人本票、支票，而置保險契約於不顧？況支票乃具
      支付性質之票據，原告丙○○收受被告己○○所交付之支
      票並予提示，如系爭230萬元非原告丙○○與被告己○○
      間之私人財務問題，原告丙○○何以願收受支票以為解決
      ？基上，原告丙○○前開係為繳納保險費故而交付系爭
      230萬元於被告己○○之主張尚與經驗法則有違，原告丙○○復未能舉證證明確係為繳付保險費而交付系爭230萬
      元於被告己○○，則原告丙○○主張係為繳納保險費而交
      付系爭230萬元予被告己○○等語，委難逕信為真正。
    (三)原告戊○○○主張被告己○○利用職務之便詐取其清償貸
      款用之系爭100萬元，無非以其存摺為其論據。惟查，被
      告己○○係任職被告新光公司中義收費通訊處組長，負責
      對外招攬保險業務，為兩造不爭執之事實，已如前述，則
      有關貸款之放貸、清償等事宜，並非被告己○○之業務事
      項，為原告所明知，被告己○○縱然有受原告戊○○○之
      託代為清償貸款，亦屬私人協助之行為，被告己○○將其
      受託之款項侵吞入己乃屬個人之犯罪行為，難認係因執行
      職務而不法侵害他人權利，而令僱用人負連帶賠償責任。
      再原告戊○○○於96年11月19日提轉劃撥988,511元予被
      告己○○，亦為兩造不爭執之事實，已如前述，惟姑不論
      此僅足證明原告戊○○○有交付金錢予被告己○○之事實
      ，並不足證明其交付金錢之原因為何。且查，原告戊○○○稱為還清其向被告新光公司之貸款，故而交付系爭100
      萬元予被告己○○等語，與原告戊○○○實際交付被告己○○之上開金額，已有不符，況原告戊○○○前於96 年9
      月24日向被告新光公司貸款100萬元，於96年10月23 日清
      償部份本、利後，其尚未清償之放款餘額為995,139 元，
      有被告新光公司提出之客戶往來交易明細表附卷可考，並
      為原告戊○○○所不爭執，則原告戊○○○如係為向被告
      新光公司清償貸款而交付金錢予被告己○○，其應交付之
      金額應為上開未清償之放款餘額暨迄清償日止之利息，然
      原告於96年11月19日提轉劃撥予被告己○○之金額僅為98
      8,511元，不足清償原告戊○○○對被告新光公司之貸款
      ，原告戊○○○稱為清償貸款而交付系爭100萬元予被告
      己○○之真實性，已屬滋疑，參照原告戊○○○之存摺所
      示，原告戊○○○於96年11月19日交付被告己○○前開98
      8,511元之方式為「提轉劃撥」，原告戊○○○如欲清償
      其向被告新光公司之貸款，自可直接將款項劃撥或轉匯入
      被告新光公司之帳戶內，何須大費周折先行將款項劃撥入
      另一帳戶再為清償？此尤與經驗法則相悖。另參之原告戊○○○於96年11月19日交付被告己○○前揭988,511元後
      ，旋於96年11月21日、同年12月21日遭被告新光公司於約
      定扣款帳戶扣還貸款本息，原告戊○○○非但均無異議，
      並旋再於97年2月5日自行還清貸款本息，復收受被告己○○所交付、以梁聖芬為發票人、面額100萬元之支票並予
      提示請求付款，足見原告戊○○○交付前揭988,511元予
      被告己○○，應係基於其等二間人私人之財務往來，原告
      戊○○○主張為清償被告新光公司之貸款而交付前揭款項
      予被告己○○等語，亦難採信。
    (四)按受僱人因執行職務，不法侵害他人之權利者，由僱用人
      與行為人連帶負損害賠償責任，民法第188條第1項定有明
      文。是僱用人就受僱人之侵權行為負連帶損害賠償責任者
      ，以在客觀上足認與受僱人執行職務有關者為限，如為與
      受僱人執行職務無關之私人行為，僱用人自毋庸負連帶賠
      償責任。基上所述，原告既未能舉證證明分別為繳納投資
      型保險之保險費及清償貸款而交付款項予被告己○○，則
      原告與被告己○○間雖因私人金錢往來遭被告己○○侵吞
      款項而受有損害，固堪認定，原告得依侵權行為之法律關
      係訴請被告己○○賠償損害，雖屬無疑，然被告新光公司
      就被告己○○與執行職務無關之私人行為仍不負僱用人之
      連帶賠償責任，揆諸上開規定甚明。
  四、綜據上述，原告依侵權行為之法律關係，訴請被告己○○
      賠償原告丙○○230萬元、賠償原告戊○○○988,511元暨
      均自98年7月17日（即起訴狀繕本送達翌日）起至清償日
      止之法定遲延利息，於法即屬有據，應予准許。原告逾上
      開範圍之請求，則屬無據，不應准許，應予駁回。
  五、原告陳明願供擔保，聲請宣告假執行，經核其勝訴部份，
      合於法律規定，爰酌定相當之擔保金額宣告之。致原告敗
      訴部份，其假執行之聲請，因該部份訴之駁回而失所依據
      ，應併予駁回。
伍、結論：本件原告之訴為一部有理由，一部無理由，依民事訴
    訟法第385條第1項前段、第79條、第390條第2項，判決如主
    文。
中    華    民    國    98    年    11    月    3     日
                  民事第二庭    法  官  呂麗玉
正本係照原本作成。
如對本判決上訴，須於判決送達後20日內向本院提出上訴狀。
中    華    民    國    98    年    11    月    3     日
                                書記官


司法院資訊處製作；財團法人民間司法改革基金會備份。
